【裁判字號】    98,上,1177
【裁判日期】    990311
【裁判案由】    塗銷地上權
【裁判全文】
臺灣高等法院民事判決                  98年度上字第1177號
上  訴  人  未○○
            酉○○
            壬○○
            巳○○
            丑○○
            申○○
            Ｅ○○
            Ｎ○○○
            Ｏ○○
            Ｐ○○
            Ｑ○○
            午○○
            寅○○
            子○○
            Ｃ○○
            Ｊ○○
            丁○○
            戌○○
            辰○○
            Ｂ○○
            Ａ○○
            戊○○
            庚○○
            己○○
            甲○○
            乙○○
            丙○○
            Ｍ○○
            Ｋ○○
            Ｌ○○
            Ｉ○○
            辛○○
            Ｒ○○
            Ｈ○○
            卯○○
            癸○○
            Ｆ○○
            Ｄ○○
            宙○○
            玄○○
            黃○○
            宇○○
            Ｇ○○
            地○○
            天○○
            亥○○
共      同
訴訟代理人  林振煌律師
被 上訴 人  Ｘ○○
            Ｚ○○
            Ｖ○○
            Ｙ○○
            ｂ○○○
            Ｗ○○
            Ｓ○○
            ａ○○○
            Ｔ○○
            Ｕ○○
上  一  人
訴訟代理人  許旭隆
上列當事人間請求塗銷地上權事件，上訴人對於臺灣板橋地方法
院97年度訴字第78號第一審判決提起上訴，本院判決如下：
    主  文
原判決廢棄，發回臺灣板橋地方法院。
    事實及理由
一、按第一審之訴訟程序有重大之瑕疵者，第二審法院得廢棄原
    判決，而將該事件發回原法院。但以因維持審級制度認為必
    要時為限；又該項發回原法院之判決，得不經言詞辯論為之
    ，民事訴訟法第451條第1項、第453條前段分別定有明文。
    所謂訴訟程序有重大之瑕疵者，係指第一審違背訴訟程序之
    規定，其違背與判決內容有因果關係，或因訴訟程序違背規
    定，不適於為第二審辯論及判決之基礎者而言（最高法院48
    年台上字第127號判例意旨參照）。所謂因維持審級制度認
    有必要者，係指當事人因在第一審之審級利益被剝奪，致受
    不利之判決，須發回原法以回復其審級利益而言（最高法院
    84年度台上字第58號判決意旨參照）。次按當事人適格屬訴
    訟上權利保護要件之一，關於當事人適格與否，為法院應依
    職權調查之事項，無論訴訟進行至如何之程度，應隨時依職
    權調查之（最高法院32年上字第160號判例意旨、85年度台
    上字第905號判決意旨參照）。又按「原告之訴，依其所訴
    之事實，在法律上顯無理由者，法院得不經言詞辯論，逕以
    判決駁回之」，民事訴訟法第249條第2項定有明文，故必須
    依據原告所訴之事實，不經調查，即可認定其訴在法律上顯
    無理由，始足當之，若須尚待法院調查後始能確定其事實之
    有無，與其訴在法律上顯無理由之情形尚屬有間，自無該條
    項之適用（最高法院82年度台上字第2309號判決意旨、司法
    院（82）廳民一字第13700號函參照）。
二、本件上訴人於原審起訴主張：伊為坐落臺北縣三重市○○○
    段469地號（重測前為三重埔段菜寮小段7-9地號）、同段47
    0地號（重測前為三重埔段菜寮小段7-28地號）土地（下稱
    系爭土地）之共有人，訴外人許章祿於民國38年4月20日雖
    於系爭土地上設定地上權登記（下稱系爭地上權），但其未
    經當時系爭土地共有人全體之同意，而係以保證人之保證書
    代之，依民法第819條第2項（原判決誤載為民法第828條）
    規定自屬無效。被上訴人為系爭土地之地上權人許章祿之繼
    承人，依法繼承系爭地上權，為此提起訴訟，求為命被上訴
    人應辦理繼承登記後塗銷系爭地上權之登記等情。
三、經查，地上權人許章祿已於39年2月9日死亡，此有除戶謄本
    在卷可稽（見原審卷1第74頁），則系爭地上權現應為許章
    祿之繼承人所公同共有，而上訴人請求塗銷系爭地上權，係
    請求許章祿之繼承人對公同共有之遺產所為之處分，其訴訟
    標的對於許章祿之繼承人全體必須合一確定，故許章祿之繼
    承人全體究為何人？有無列為共同被告，原法院即有依職權
    調查之必要。次查，依被上訴人Ｕ○○提出之「許章祿之繼
    承系統表」（見原審卷(一)第154頁）所載，許章祿之繼承人
    尚有一位「許阿玉（三女）」，被上訴人Ｕ○○之訴訟代理
    人許旭隆並於97年9月8日言詞辯論期日陳稱：「許阿玉則是
    小時候就被別人抱走，應該是送給他人了，戶籍謄本上並沒
    有許阿玉的記載」（見原審卷1第153頁），又於97年10月6
    日言詞辯論期日陳稱：「尚有一位許阿玉會將戶籍謄本傳真
    給我」（見原審卷2第49頁），旋於97年10月20日民事陳報
    狀提出「繼承人ｃ○○○」之戶籍謄本（見原審卷2第54至5
    5頁），則許阿玉與ｃ○○○是否同一人？非無疑問。又觀
    諸上開ｃ○○○之戶籍謄本，僅蓋有被上訴人Ｕ○○之印章
    ，未見戶政單位蓋用機關印文，該紙戶籍謄本是否真正可信
    ，亦非無疑，且戶籍謄本系記載ｃ○○○為「四女」，與上
    開繼承系統表記載許阿玉為「三女」之內容亦迥不相同，許
    章祿是否除三女外，另有四女？凡此各情均未見原法院依職
    權調查以確定其事實之有無，依上開說明，與上訴人之訴在
    法律上顯無理由之情形尚屬有間，詎原法院逕以當事人適格
    有欠缺為由，駁回上訴人之訴，其踐行之訴訟程序自屬有重
    大之瑕疵，並經上訴人於本院98年12月2日準備程序期日陳
    明請求廢棄原判決，發回原審法院重新審理等語（見本院卷
    第69頁）。據此，本院認為為維持審級制度，自有將本事件
    發回原審法院查明ｃ○○○是否確屬許章祿之繼承人而更為
    裁判之必要，倘ｃ○○○係許章祿之繼承人，則有合一確定
    之必要，自應闡明而令上訴人追加。從而，上訴人執此指摘
    原判決不當，求予廢棄，將本事件發回原審法院更為裁判，
    以維審級之利益，自屬有理由。爰將原判決廢棄，發回原審
    法院重行審理，以符法制。
四、據上論結，本件上訴為有理由，依民事訴訟法第451條第1項
    ，判決如主文。
中    華    民    國    99    年    3    月     11    日
                  民事第十庭
                      審判長法  官  黃豐澤
                            法  官  吳謀焰
                            法  官  林麗玲
正本係照原本作成。
如不服本判決，應於收受送達後20日內向本院提出上訴書狀，其
未表明上訴理由者，應於提出上訴後20日內向本院補提理由書狀
（均須按他造當事人之人數附繕本）上訴時應提出委任律師或具
有律師資格之人之委任狀；委任有律師資格者，另應附具律師資
格證書及釋明委任人與受任人有民事訴訟法第466條之1第1項但
書或第2項（詳附註）所定關係之釋明文書影本。
中    華    民    國    99    年    3    月     11    日
                              書記官  李明昇
附註：
民事訴訟法第466條之1（第1項、第2項）：
對於第二審判決上訴，上訴人應委任律師為訴訟代理人。但上訴
人或其他法定代理人具有律師資格者，不在此限。
上訴人之配偶、三親等內之血親、二親等內之姻親，或上訴人為
法人、中央或地方機關時，其所屬專任人員具有律師資格並經法
院認為適當者，亦得為第三審訴訟代理人。

司法院資訊處製作；財團法人民間司法改革基金會備份。
